【裁判字號】    98,消債更,680
【裁判日期】    981126
【裁判案由】    更生事件
【裁判全文】
臺灣板橋地方法院民事裁定           98年度消債更字第680號
聲  請  人  甲○○
上列當事人因消費者債務清理事件聲請更生，本院裁定如下：
    主    文
聲請駁回。
聲請程序費用由聲請人負擔。
    理    由
一、按債務人與金融機構協商成立者，不得聲請更生或清算，但
    因不可歸責於己之事由，致履行顯有重大困難者，不在此限
    ；本條例施行前，債務人依金融主管機關協調成立之中華民
    國銀行公會會員辦理消費金融案件無擔保債務協商機制與金
    融機構成立之協商，準用前項之規定，消費者債務清理條例
    第151 條第5 項、第6 項分別定有明文。
二、本件聲請人聲請意旨略以：伊因有不能清償債務之情事，前
    於民國95年間已依金融主管機關協調成立之中華民國銀行公
    會會員辦理消費金融案件無擔保債務協商機制，與最大債權
    金融機構達成協商，約定分120期，利率4％，每月還款金額
    為新臺幣（下同）23,310元，債權銀行並要求聲請人於95年
    9月10日繳交第1期協商金額，惟聲請人斯時新任職之工作未
    足月，95年9月僅領薪資2,970元、10月僅領取26,982元，顯
    無法承擔上開協商金額，故最大債權銀行遂以毀諾通知聲請
    人。而聲請人所積欠之無擔保或無優先權之債務總額未逾1,
    200 萬元，復未經法院裁定開始清算程序或宣告破產，爰依
    法聲請裁定准許更生云云。
三、查本件債務人於消費者債務清理條例施行前，曾依照中華民
    國銀行公會會員辦理消費金融案件無擔保債務協商機制，與
    最大債權金融機構安泰商業銀行股份有限公司（下稱安泰銀
    行）約定自95年8月起，分120期、利率4.00%，每月以23,31
    0 元繳納至清償完畢為止，債務人未繳款隨行毀諾，有本院
    依職權函查安泰銀行及所檢附之陳報狀足徵。是債務人向本
    院聲請更生，自須審究其「協商成立後」是否有「不可歸責
    於己之事由致履行顯有重大困難」之情事，方為適法。惟查
    ：
  (一)債務人主張其於協商成立時，新任職之工作未足月，95年9
    月僅領薪資2,970元、10月僅領取26,982 元，無法承擔協商
    金額云云，固據其提出台北市第五信用合作社活期儲蓄存款
    存摺影本、勞工保險被保險人投保資料表為證（見本院卷第
    28 頁-第36頁），然此僅得證明其於協商成立後頭1、2個月
    即同年9、10 月之薪資不足以支應協商金額之情，惟詳觀前
    揭存款存摺所示，聲請人自95年11月起至96年10月1 日止，
    每月平均可領得薪資為35,076元。復觀安泰銀行所附消費金
    融無擔保債務協商案件申請人財務資料表之建議償債方案欄
    ，聲請人係自行填載姊夫可幫伊支付1/3 款項等字樣，並經
    其親筆簽名於其上（見本院卷第111 頁），顯見聲請人縱於
    95年9 月起始任職於第三人三州行營造股份有限公司，且因
    未滿足月致薪資無力支應前2 期之協商款項，尚有親友借貸
    得以籌措金錢支應，難認聲請人有不可歸責於己之事由，亦
    即個人之信用及其可借得之金錢，亦屬聲請人之資力範疇。
    再者，聲請人對其經濟狀況、家庭收支情節最知之綦詳，理
    應於協商時評估可否履行協商條件之情事，而聲請人既權衡
    利害關係後，猶願簽署協商協議書，同意安泰銀行提出之無
    擔保債務還款計劃，自應有其履行債務之方式，當無於協商
    成立後，再以前揭情事作為毀諾之不可歸責於己事由。況縱
    認有協商條件嚴苛之情節，抗告人仍非不得藉由不毀諾之方
    式，與最大債權銀行進行「變更還款方案」以求得適當之履
    債條件。準此，聲請人於協商時既已明知其收入數額，以及
    將來可能支出之用途，仍同意承諾原協商條件，當非無充分
    考量籌措資金來源之規劃，自不得執此原因為爭執。
  (二)經查，聲請人另主張協商時收入僅26,982元，扣除生活支出
    ，諸如房屋貸款7,000元、水電瓦斯費1,846元、室內電話66
    8元、行動電話1,429元、勞健保費955元、有線電視費260元
    、稅金262元、管理費845元、膳食4,000元、雜支1,000元、
    交通1,320元，計19,585元及父母撫養費用5,000元後，所剩
    已無法補足協商金額，而有不能清償協商債務之情事等語。
    惟按聲請人既已負債大於資產，自應以行政院主計處公佈之
    98年度臺北縣每人每月最低生活費用為10,792元作為計算標
    準，且此最低基本生活費用標準已包括食、衣、住、行費用
    在內，自無將房貸支出重複列入計算之理，是衡酌聲請人陳
    報其每月應繳納房屋貸款7,000元、地價稅暨房屋稅262元及
    管理費845 元，此有聲請人提出之財產及收入狀況說明書、
    福和星大廈（B 棟）管理委員會收費單、臺北縣政府稅捐
    稽徵處中和分處97年地價稅繳款書、臺北縣政府稅捐稽徵處
    98年房屋稅繳款書、安泰商業銀行房屋擔保借款繳息清單可
    按（見本院卷第9頁、第70頁、第74頁、第74-1頁、第76 頁
    -第79頁），是聲請人陳報每月住宅相關支出即高達8,107元
    （計算式：7,000+262+845＝8,107 )，顯已高於一般住宿之
    必要費用，況聲請人所提前揭房屋擔保借款繳息清單其上所
    載借戶姓名為黃浚彥，又上開管理委員會收費單、地價稅及
    房屋稅繳費單其上所載繳款人及納稅義務人皆係黃宋玉釵而
    非聲請人，且聲請人迄今未能提出每月實際支出房貸、管理
    費、地價稅暨房屋稅事實之證明文件，故聲請人陳報每月相
    關房貸支出8,107 元部份應予剔除。再者，聲請人陳報其每
    月支付有線電視費260 元、雜支（含衛生用品、化妝品等民
    生用品）1,000 元，然聲請人本應較一般人撙節支出，其既
    已有不能清償之事由，生活消費程度自應受有限制，每月生
    活開支，不能與一般人等量齊觀，故就此有線電視及雜支支
    出，難認為必要，應予剔除。從而，依聲請人協商後每月可
    得收入平均為35,076元，扣除23,310元協商債務金額後，尚
    有剩餘11,766 元（計算式：35,076-23,310＝11,766 )，以
    前揭每人每月最低生活費用為10,792元計算，聲請人每月平
    均所得自足供聲請人本身最低基本生活支出，並無不能履行
    或履行困難之情形，聲請人主張其每月收入，扣除必要生活
    費，已無力每月償還金額云云，非可憑信。
  (三)聲請人雖稱其每月須給付父親黃孔兆及母親黃宋玉釵計5,00
    0 元撫養費等語，惟查，即便不論其母黃宋玉釵名下尚有門
    牌號碼臺北縣永和市○○里○○路147 號之建物及坐落之土
    地，且於97年利息及競技所得仍有2,212元及4,000元之數，
    此有其母黃宋玉釵之財政部臺北市國稅局97年度綜合所得稅
    各類所得資料清單、財政部臺北市國稅局財產歸屬資料清單
    在卷可稽（見本院卷第17頁- 第18頁），足認黃宋玉釵本身
    並無所謂「不能維持生活」之情事。且依聲請人提出之全戶
    戶口名簿記載（見本院卷第75頁），其係於60年次出生之人
    ，出生別為「次女」，顯見聲請人除弟弟黃浚彥外，當有其
    他手足無疑，是以縱令聲請人之父黃孔兆身無恆產亦無收入
    而需他人扶養，然應分擔此等義務之人，除聲請人之外，至
    少另應有兄弟姊妹2 人可共同撫養，益徵聲請人之父母應無
    不能維持生活之情至明，從而，如扣除聲請人所稱此部分之
    支出數額，則依其收入狀況，履行前述協商條件即非不可能
    ，是聲請人執上事證主張現有「不可歸責於己致履行顯有重
    大困難」之情形，亦乏依據。此外，聲請人今年不過38歲，
    衡情只要努力工作，再撙節支出，則不但足以維持生活，更
    可全部清償目前所積欠之債務。是本院審酌上情，認聲請人
    毀諾前之協商期間每月平均所得與協商還款金額相較，並未
    超出聲請人之償債能力。此外，復參以聲請人始終未能舉證
    證明於協商還款期間，究有何不可歸責於己之事由，致收入
    減少，因而致有不能履行或履行顯有重大困難之情事發生，
    是本院認聲請人所稱伊有不能履行或履行顯有重大困難之情
    事云云，亦委無可採。
四、綜上所述，本件聲請人之主張及舉證，無從認定其於95年間
    協商成立後，有不可歸責於己之事由致履行顯有重大困難之
    情事發生，其聲請更生，自無從准許，爰裁定如主文。
五、另聲請人既有固定收入之履行能力，且現銀行公會已就曾經
    參加95年度債務協商毀諾之債務人提供「個別協商一致性方
    案」使能再進行協商。故聲請人倘認原協商條件過苛，尚非
    不得與其債權人安泰銀行等銀行，再次進行解決債務之商談
    ，亦得經由個別債權銀行協商程序以求適當之履債方式，併
    予指明。
六、爰依消費者債務清理條例第151條第6項、第5項、第8條，裁
    定如主文。
中    華    民    國    98    年    11    月    26    日
                  民事第二庭    法  官  吳振富
以上正本證明與原本無異。
如不服本裁定，應於裁定送達後10日內，以書狀向本院提出抗告
，並繳納抗告費新臺幣1千元。
中    華    民    國    98    年    11    月    26    日
                                書記官  李宏明


司法院資訊處製作；財團法人民間司法改革基金會備份。
